【裁判字號】    97,訴,561
【裁判日期】    980414
【裁判案由】    拆屋還地
【裁判全文】
臺灣臺中地方法院民事判決  97年度訴字第561號
原      告  丁○○
訴訟代理人  乙○○
原      告  戊○○
                      之1
兼訴訟代理人己○○
共      同
訴訟代理人  劉喜律師
複代理人    癸○○
被      告  耀陞食品股份有限公司
                      樓
法定代理人  辛○○
                      巷21弄.
被      告  丙○○
            庚○○
共      同
訴訟代理人  陳光龍律師
複代理人    甲○○
被      告  壬○○
訴訟代理人  子○○
被      告  辛○○
                      巷21弄.
上列當事人間拆屋還地事件，本院於民國98年3月24日言詞辯論
終結，判決如下：
    主      文
被告辛○○應將坐落臺中縣大肚鄉○○段六六七地號土地如附圖
一所示Ａ部分面積九平方公尺、Ｂ部分面積七平方公尺、Ｃ部分
面積三平方公尺之地上物拆除，由被告辛○○、被告被告耀陞食
品股份有限公司搬遷騰空，並將土地交還原告；並應連帶給付原
告丁○○新台幣參佰壹拾玖元、己○○新台幣壹佰陸拾元、戊○○新台幣壹佰陸拾元，及自民國九十七年十一月七日起至清償日
止，按年息百分之五計算之利息，並自民國九十七年十一月七日
起至交還前項土地之日止，按年分別連帶給付原告丁○○新台幣
陸拾肆元、己○○新台幣參拾貳元、戊○○新台幣參拾貳元。
被告壬○○應將坐落臺中縣大肚鄉○○段六六七地號土地如附圖
一所示Ｄ部分面積二二平方公尺之地上物圍牆拆除搬遷騰空，並
將土地交還原告；並應給付原告丁○○新台幣參佰柒拾元、己○○新台幣壹佰捌拾伍元、戊○○新台幣壹佰捌拾伍元，及自民國
九十七年三月二十四日起至清償日止，按年息百分之五計算之利
息，並自民國九十七年三月二十四日起至交還前項土地之日止，
按年分別給付原告丁○○新台幣柒拾肆元、己○○新台幣參拾柒
元、戊○○新台幣參拾柒元。
被告丙○○應將坐落臺中縣大肚鄉○○段六六七地號土地如附圖
一所示Ｇ部分面積八平方公尺、Ｅ部分面積二六五平方公尺、Ｆ
部分面積三八平方公尺之地上物拆除搬遷騰空，並將土地交還原
告；並應給付原告丁○○新台幣伍仟貳佰貳拾伍元、己○○新台
幣貳仟陸佰壹拾貳元、戊○○新台幣貳仟陸佰壹拾貳元，及自民
國九十七年三月十一日起至清償日止，按年息百分之五計算之利
息，並自民國九十七年三月十一日起至交還前項土地之日止，按
年分別給付原告丁○○新台幣壹仟零肆拾伍元、己○○新台幣伍
佰貳拾貳元、戊○○新台幣伍佰貳拾貳元。
確認原告就被告庚○○所有坐落臺中縣大肚鄉○○段六六二地號
土地上如附圖二所示編號Ｐ部分面積二五七平方公尺、六六三地
號土地上如附圖二所示編號Ｍ部分面積二一平方公尺、六六四地
號土地上如附圖三所示編號Ｃ部分面積一四六平方公尺、六六五
地號土地上如附圖三所示編號Ｆ部分面積七四平方公尺之土地有
通行權存在。
被告庚○○、耀陞食品股份有限公司應容忍原告於前項所示有通
行權之土地上開設道路並鋪設柏油或水泥路面以供通行之用，被
告庚○○及耀陞食品股份有限公司不得設置障礙物或為其他妨害
原告通行之行為。
原告其餘之訴駁回。
訴訟費用由被告壬○○負擔拾分之壹、被告耀陞食品股份有限公
司、辛○○、丙○○、庚○○負擔拾分之捌，餘由原告負擔。
本判決第一、二、三項原告勝訴部分，於原告以新台幣貳拾參萬
元供擔保後，得為假執行；但被告辛○○及耀陞食品股份有限公
司、被告壬○○、被告丙○○如各以新台幣參萬陸仟壹佰元、肆
萬壹仟捌佰元、伍拾玖萬零玖佰元預供擔保，得免為假執行。
原告其餘假執行之聲請駁回。
    事實及理由
一、按訴狀送達後，原告不得將原訴變更或追加他訴。但有下列
    各款情形之一者，不在此限：二、請求之基礎事實同一者。
    三、擴張或減縮應受判決事項之聲明者。七、不甚礙被告之
    防禦及訴訟之終結者，民事訴訟法第255條第1項第2、3、7
    款分別定有明文。原告提起本件民事訴訟，原本於民法第76
    7條規定之所有物返還請求權、同法第179條規定之不當得利
    返還請求權、第184條規定之侵權行為損害賠償請求權、第
    787條、第788條規定之袋地通行權，請求被告拆屋還地及通
    行，聲明求為：「(一)、被告耀陞食品股份有限公司、丙○○
    、壬○○應將坐落臺中縣大肚鄉○○段667地號土地如原告
    所附附圖所示Ｆ部分面積約7平方公尺、Ｇ部分面積約10平
    方公尺、Ａ部分面積約635平方公尺、Ｃ部分面積約508平方
    公尺、Ｄ部分面積約2平方公尺之地上物及養殖池、Ｅ部分
    面積37平方公尺、Ｂ部分面積27平方公尺通道全部拆除騰空
    填平，並將土地交還原告；(二)、被告耀陞食品股份有限公司
    、丙○○、壬○○應給付原告丁○○新台幣（下同）68,656
    元、己○○34,328元、戊○○34,328元，及自起訴狀繕本送
    達被告翌日起至清償日止，按年息5%計算之利息，被告耀陞
    食品股份有限公司、丙○○、壬○○應自起訴狀繕本送達被
    告翌日起至交還前項土地之日止，按年分別給付原告丁○○
    13,794元、己○○6,896元、戊○○6,896元；(三)、確認原告
    就被告庚○○所有坐落臺中縣大肚鄉○○段664、663、662
    地號土地上如原告所附附圖所示編號Ｈ部分面積60平方公尺
    、Ｉ部分面積5平方公尺、Ｊ部分面積50平方公尺之土地有
    通行權存在；(四)、被告庚○○應容忍原告於前項所示有通行
    權之土地上開設4公尺寬之道路並鋪設柏油或水泥路面以供
    通行之用，被告庚○○不得設置障礙物或為其他妨害原告通
    行之行為。」之判決，嗣於訴狀送達被告後，因測量、占用
    結果及通行範圍，仍本於民法第767條規定之所有物返還請
    求權、同法第179條規定之不當得利返還請求權、第184條規
    定之侵權行為損害賠償請求權、第787條、第788條規定之袋
    地通行權，請求被告拆屋還地及通行，於民國97年7月7日具
    狀追加被告辛○○，並聲明求為：「(一)、被告耀陞食品股份
    有限公司、丙○○、辛○○、庚○○應將坐落臺中縣大肚鄉
    ○○段667地號土地如附圖一所示Ａ部分面積9平方公尺之地
    上物拆除搬遷騰空，並將土地交還原告，並應連帶給付原告
    丁○○504元、己○○252元、戊○○252元，及自起訴狀繕
    本送達被告翌日起至清償日止，按年息5%計算之利息，並自
    起訴狀繕本送達被告翌日起至交還前項土地之日止，按年分
    別連帶給付原告丁○○100元、己○○50元、戊○○50元；
    (二)、被告耀陞食品股份有限公司、辛○○應將坐落臺中縣大
    肚鄉○○段667地號土地如附圖一所示Ｂ部分面積7平方公尺
    、Ｃ部分面積3平方公尺之地上物拆除搬遷騰空，並將土地
    交還原告，並應連帶給付原告丁○○560元、己○○280元、
    戊○○280元，及自起訴狀繕本送達被告翌日起至清償日止
    ，按年息5%計算之利息，並自起訴狀繕本送達被告翌日起至
    交還前項土地之日止，按年分別給付原告丁○○112元、己○○56元、戊○○56元；(三)、被告耀陞食品股份有限公司、
    丙○○、壬○○應將坐落臺中縣大肚鄉○○段667地號土地
    如附圖一所示Ｄ部分面積22平方公尺之地上物圍牆拆除搬遷
    騰空，並將如附圖所示Ｅ、Ｆ部分土地面積分別為265平方
    公尺、3 8平方公尺騰空交還原告，並應連帶給付原告丁○○18,200元、己○○9,100元、戊○○9,100元，及自起訴狀
    繕本送達被告翌日起至清償日止，按年息5%計算之利息，並
    自起訴狀繕本送達被告翌日起至交還前項土地之日止，按年
    分別給付原告丁○○3,640元、己○○1,820元、戊○○1,82
    0元；(四)、被告丙○○、辛○○應將坐落臺中縣大肚鄉○○
    段667地號土地如附圖一所示Ｇ部分面積8平方公尺之地上物
    拆除搬遷騰空，並將土地交還原告，並應連帶給付原告丁○○448元、己○○224元、戊○○224元，及自起訴狀繕本送
    達被告翌日起至清償日止，按年息5%計算之利息，並自起訴
    狀繕本送達被告翌日起至交還前項土地之日止，按年分別給
    付原告丁○○90元、己○○45元、戊○○45元；(五)確認原告
    就被告庚○○所有坐落臺中縣大肚鄉○○段665、664、663
    、662地號土地上如原告所附附圖二所示編號１部分面積76.
    3平方公尺、２部分面積113平方公尺、３部分面積24.5 平
    方公尺、４部分面積245平方公尺之土地有通行權存在；(六)
    、被告庚○○應容忍原告於前項所示有通行權之土地上開設
    3.5公尺寬之道路並鋪設柏油或水泥路面以供通行之用，被
    告庚○○不得設置障礙物或為其他妨害原告通行之行為。」
    之判決，於98年98年3月19日具狀聲明求為：「(一)、被告耀
    陞食品股份有限公司、辛○○應將坐落臺中縣大肚鄉○○段
    667地號土地如附圖一所示Ａ部分面積9平方公尺、Ｂ部分面
    積7平方公尺、Ｃ部分面積3平方公尺之地上物拆除搬遷騰空
    ，並將土地交還原告；並應連帶給付原告丁○○1,064元、
    己○○532元、戊○○532元，及自起訴狀繕本送達被告翌日
    起（以被告中最後一位收到之翌日為準）至清償日止，按年
    息5%計算之利息，並自起訴狀繕本送達被告翌日起至交還前
    項土地之日止，按年分別連帶給付原告丁○○212元、己○○106元、戊○○106元；(二)、被告壬○○應將坐落臺中縣大
    肚鄉○○段667地號土地如附圖一所示Ｄ部分面積22平方公
    尺之地上物圍牆拆除搬遷騰空，並將土地交還原告；並應給
    付原告丁○○1,232元、己○○616元、戊○○616元，及自
    起訴狀繕本送達被告翌日起至清償日止，按年息5%計算之利
    息，並自起訴狀繕本送達被告翌日起至交還前項土地之日止
    ，按年分別給付原告丁○○246元、己○○123元、戊○○
    123元；(三)、被告丙○○應將坐落臺中縣大肚鄉○○段667地
    號土地如附圖一所示Ｇ部分面積8平方公尺、Ｅ部分面積265
    平方公尺、Ｆ部分面積38平方公尺之地上物拆除搬遷騰空交
    還原告；並應給付原告丁○○17,416元、己○○8,708元、
    戊○○8,708元，及自起訴狀繕本送達被告翌日起至清償日
    止，按年息5%計算之利息，並自起訴狀繕本送達被告翌日起
    至交還前項土地之日止，按年分別給付原告丁○○3,483元
    、己○○1,741元、戊○○1,741元；(四)確認原告就被告庚○○所有坐落臺中縣大肚鄉○○段662地號土地上如附圖二所
    示編號Ｐ部分面積257平方公尺、663地號土地上如附圖二所
    示編號Ｍ部分面積21平方公尺、664地號土地上如附圖三所
    示編號Ｃ部分面積146平方公尺、665地號土地上如附圖三所
    示編號Ｆ部分面積70平方公尺之土地有通行權存在；(五)、被
    告庚○○、耀陞食品股份有限公司應容忍原告於前項所示有
    通行權之土地上開設道路並鋪設柏油或水泥路面以供通行之
    用，被告庚○○及耀陞食品股份有限公司不得設置障礙物或
    為其他妨害原告通行之行為。」之判決，於98年3月24日言
    詞辯論期日並就其上開聲明第一項前段更正為被告辛○○應
    將附圖一A、B、C所示地上物拆除，由被告辛○○及被告耀
    陞食品股份有限公司搬遷騰空，並將土地交還原告。聲明第
    四項附圖F部分更正為74平方公尺。因所謂請求之基礎事實
    同一，係指變更或追加之訴與原訴之原因事實，有其社會事
    實上之共通性及關聯性，而就原請求所主張之事實及證據資
    料，於變更或追加之訴得加以利用，且無害於他造當事人程
    序權之保障，俾符訴訟經濟者稱之。原告追加被告辛○○部
    分，其請求之訴訟標的仍同，核其追加之訴與原訴之原因事
    實，有其社會事實上之共通性及關聯性，而就原請求所主張
    之事實及證據資料，於追加之訴並得加以利用，且無害於被
    告程序權之保障，並符訴訟經濟，亦不甚礙被告之防禦及訴
    訟之終結，核屬請求之基礎事實同一。原告其餘聲明之變更
    核乃屬擴張或減縮應受判決事項之聲明，原告上開追加及變
    更，核與民事訴訟法第255條第1項第2、3、7款之規定相符
    ，應予准許，合先敘明。
二、原告主張臺中縣大肚鄉○○段667地號土地為原告所共有，
    其應有部分分別為原告丁○○2分之1、原告己○○4分之1、
    原告戊○○4分之1。原告丁○○與訴外人陳炳南（即原告己○○與原告戊○○之被繼承人）前與被告壬○○間之租佃爭
    議事件，業經臺灣高等法院臺中分院於89年8月8日以88年度
    上字第603號民事判決，判決被上訴人壬○○應將上開土地
    交還上訴人陳炳南、丁○○。被告辛○○未經原告同意，竟
    在原告共有土地如附圖一所示Ａ部分、Ｂ部分、Ｃ部分蓋建
    地上物，並供耀陞食品股份有限公司使用；被告壬○○未經
    原告同意於如附圖一所示Ｄ部分土地上仍留有其所蓋建之地
    上物圍牆存在；被告丙○○未經同意於如附圖一所示Ｇ部分
    蓋有房屋，並於如附圖一所示Ｅ部分、Ｆ部分仍有地上物存
    在，無權占有原告所共有之系爭667地號土地。爰依民法第
    767條之規定，請求被告將系爭667地號土地上之地上物拆除
    騰空填平，並將系爭667地號土地返還予原告。被告占有原
    告所有系爭667地號土地已達5年以上之久，造成原告受有相
    當於租金之損害，被告獲有相當於租金之利益，因而請求被
    告給付原告使用系爭667號土地之對價自起訴日回溯5年計算
    ，爰依民法第179條規定之不當得利請求權及同法第184條第
    1項前段規定之侵權行為損害賠償請求權，請求被告耀陞食
    品股份有限公司、辛○○應連帶給付原告丁○○1,064元、
    己○○532元、戊○○532元，及自起訴狀繕本送達被告翌日
    （以被告中最後一位收到之翌日為準）起至清償日止，按年
    息5%計算之利息，並自起訴狀繕本送達被告翌日起至交還前
    項土地之日止，按年分別連帶給付原告丁○○212元、己○○106元、戊○○106元；被告壬○○應給付原告丁○○1,23
    2元、己○○616元、戊○○616元，及自起訴狀繕本送達被
    告翌日起至清償日止，按年息5%計算之利息，並自起訴狀繕
    本送達被告翌日起至交還前項土地之日止，按年分別給付原
    告丁○○246元、己○○123元、戊○○123元；被告丙○○
    應給付原告丁○○17,416元、己○○8,708元、戊○○8,708
    元，及自起訴狀繕本送達被告翌日起至清償日止，按年息5%
    計算之利息，並自起訴狀繕本送達被告翌日起至交還前項土
    地之日止，按年分別給付原告丁○○3,483元、己○○1,741
    元、戊○○1,741元。原告所有之系爭667地號土地為袋地，
    與公路無適宜之聯絡，致不能為通常使用，僅能由被告庚○○所有坐落同段662、663、664、665地號土地上通行至公路
    ，依民法第787條規定之袋地通行權規定，被告庚○○應提
    供系爭662、663、664及665地號土地予原告通行。又系爭
    667地號土地在郊區，有使用汽車進出系爭土地必要，故請
    求被告庚○○及使用通行土地之耀陞食品股份有限公司應容
    忍原告於有通行權之土地上開設道路並鋪設柏油或水泥路面
    以供通行之用；被告庚○○及耀陞食品股份有限公司不得設
    置障礙物或為其他妨害原告通行之行為。並聲明：(一)、被告
    耀陞食品股份有限公司、辛○○應將坐落臺中縣大肚鄉○○
    段667地號土地如附圖一所示Ａ部分面積9平方公尺、Ｂ部分
    面積7平方公尺、Ｃ部分面積3平方公尺之地上物拆除，由被
    告辛○○、耀陞食品股份有限公司搬遷騰空，並將土地交還
    原告；並應連帶給付原告丁○○1,064元、己○○532元、戊○○532元，及自起訴狀繕本送達被告翌日（以被告中最後
    一位收到之翌日為準）起至清償日止，按年息5%計算之利息
    ，並自起訴狀繕本送達被告翌日起至交還前項土地之日止，
    按年分別連帶給付原告丁○○212元、己○○106元、戊○○
    106元；(二)、被告壬○○應將坐落臺中縣大肚鄉○○段667地
    號土地如附圖一所示Ｄ部分面積22平方公尺之地上物圍牆拆
    除搬遷騰空，並將土地交還原告，並應給付原告丁○○1,23
    2元、己○○616元、戊○○616元，及自起訴狀繕本送達被
    告翌日起至清償日止，按年息5%計算之利息，並自起訴狀繕
    本送達被告翌日起至交還前項土地之日止，按年分別給付原
    告丁○○246元、己○○123元、戊○○123元；(三)、被告丙○○應將坐落臺中縣大肚鄉○○段667地號土地如附圖一所
    示Ｇ部分面積8平方公尺、Ｅ部分面積265平方公尺、Ｆ部分
    面積38平方公尺之地上物拆除搬遷騰空交還原告，並應給付
    原告丁○○17,416元、己○○8,708元、戊○○8,708元，及
    自起訴狀繕本送達被告翌日起至清償日止，按年息5%計算之
    利息，並自起訴狀繕本送達被告翌日起至交還前項土地之日
    止，按年分別給付原告丁○○3,483元、己○○1,741元、戊○○1,741元；(四)確認原告就被告庚○○所有坐落臺中縣大
    肚鄉○○段662地號土地上如附圖二所示編號Ｐ部分面積257
    平方公尺、663地號土地上如附圖二所示編號Ｍ部分面積21
    平方公尺、664地號土地上如附圖三所示編號Ｃ部分面積146
    平方公尺、665地號土地上如附圖三所示編號Ｆ部分面積74
    平方公尺之土地有通行權存在；(五)、被告庚○○、耀陞食品
    股份有限公司應容忍原告於前項所示有通行權之土地上開設
    道路並鋪設柏油或水泥路面以供通行之用，被告庚○○及耀
    陞食品股份有限公司不得設置障礙物或為其他妨害原告通行
    之行為；(六)原告就上開第一、二、三、五項部分，願供擔保
    ，請准宣告假執行。
三、被告部分：
(一)被告辛○○未於言詞辯論期日到場，亦未提出準備書狀作何
    聲明或陳述。
(二)被告壬○○未於最後言詞辯論期日到場，據其於最後言詞辯
    論期日前及被告耀陞食品股份有限公司、丙○○、庚○○之
    聲明及陳述略以：被告有無占用原告所有系爭667地號土地
    應以實測為準。原養殖池已經於93年3月間廢棄，並以土填
    平以後，即未再使用，故原告就養殖池部分之主張無理由。
    系爭667地號土地係位於被告耀陞食品股份有限公司工廠圍
    牆範圍內，被告耀陞食品股份有限公司在工廠圍牆範圍內，
    已經設有道路對外聯絡，故原告並不需要提起確認通行權之
    訴訟，故原告請求就被告庚○○所有系爭662、663、664、
    665地號土地確認通行權存在，並無理由。系爭第667地號土
    地係作為農田耕作使用，被告耀陞食品股份有限公司廠區○○○○○路痕跡，加以被告耀陞食品股份有限公司廠區地勢
    低，無法引灌，廠區○○○○○路，亦無引水設施，足證原
    告所有上開農地之農水路並非在被告廠區。系爭原告所有農
    地仍停耕中，將來如欲復耕其農水路仍可依原先之農水路，
    並無確認通行權之必要。至於復耕人如欲開新農路，使用政
    府土地或農田水利會所有土地，應向相關主管機關或農田水
    利會申辦，如欲使用私人所有土地，亦應符合法律規定，且
    供農業耕作用途即足，況且原告近10年來均未使用系爭土地
    ，現今卻主張通行權，造成被告重大損害，而原告獲取利益
    有限，原告主張通行權，應不足採。原告請求就被告庚○○
    所有土地確認通行權，其要求不當、不實，亦有違政府訂頒
    之農田水利會組織通則第11條第2項照舊使用之意旨。設若
    鈞院仍認原告有確認通行權之必要，因原告主張通行之道路
    ，經過被告耀陞食品股份有限公司之廠房，基於被告耀陞食
    品股份有限公司廠內安全及管理必要，被告請求原告進出被
    告廠區○○○○道路時，必須配合下列規定：(一)原告於進出
    被告耀陞食品股份有限公司廠區道路時，必須依照被告耀陞
    食品股份有限公司規定下車登記進出人員之姓名及車牌號碼
    ，並說明其進出廠內之事由；(二)原告於進出被告耀陞食品股
    份有限公司廠區○○○道路時，皆必須依照鈞院所指定之路
    線通行，不得任意變換通行路線；(三)被告耀陞食品股份有限
    公司雖有派遣守衛管理員管制廠區內之進出，但基於廠區內
    住戶及員工安全考量，原告於通行被告耀陞食品股份有限公
    司廠區○○道路時，必須遵照被告耀陞食品股份有限公司規
    定之上下班時間（即上午6時至下午6時）通行。並聲明：
    (一)原告之訴及假執行之聲請均駁回；(二)如受不利之判決，願
    供擔保免予假執行。
四、兩造不爭執之事實：
(一)臺中縣大肚鄉○○段667地號土地為原告所共有，其應有部
    分分別為原告丁○○2分之1、原告己○○4分之1、原告戊○○4分之1。
(二)原告丁○○與訴外人陳炳南（即原告己○○與原告戊○○之
    被繼承人）前與被告壬○○間之租佃爭議事件，業經臺灣高
    等法院臺中分院於89年8月8日以88年度上字第603號民事判
    決，判決「（第1項）原判決廢棄。（第2項）被上訴人應將
    坐落台中縣大肚鄉○○段第六六七地號、地目田、面積○．
    一五八六公頃土地交還予上訴人。（第3項）第一、二審訴
    訟費用由被上訴人負擔。（第4項）被上訴人以新台幣柒拾
    玖萬元為被上訴人供擔保後，得假執行；但被上訴人如於假
    執行程序實施前，以新台幣貳佰參拾柒萬玖仟元、或等值之
    金融機構可轉讓定期存單為上訴人預供擔保，得免為假執行
    。」確定。
(三)臺中縣大肚鄉○○段662、663及664地號土地為被告庚○○
    所有。
(四)如附圖一所示編號A鐵架雨棚、編號B房屋均為辛○○所有，
    現均由耀陞食品股份有限公司使用中。
(五)如附圖一所示編號C所示木造房屋為辛○○所建，現由耀陞
    食品股份有限公司使用中。
(六)如附圖一所示編號G所示房屋為丙○○起造，亦為丙○○使
    用中。
(七)如附圖一所示編號E、F所示空地為丙○○使用中。
(八)如附圖一所示編號D所示圍牆為壬○○所設，現無人使用中
    。
五、得心證之理由
    本件兩造厥有爭執者，為原告得否請求被告拆除系爭第667
    地號土地上之地上物，並請求返還土地？原告就系爭第667
    地號土地得否主張相當於租金之損害金？其金額為何？及原
    告得否主張通行坐落同段662、663、664及665地號土地並開
    設道路？經查：
(一)本件被告辛○○未於言詞辯論期日到場，被告壬○○未於最
    後言詞辯論期日到場，核均無民事訴訟法第386條各款所列
    情形，爰依原告之聲請，由其一造辯論而為判決。
(二)按原告之訴，有下列各款情形之一者，法院應以裁定駁回之
    。但其情形可以補正者，審判長應定期間先命補正：七、起
    訴違背第253條、第263條第2項之規定，或其訴訟標的為確
    定判決之效力所及者；除別有規定外，確定之終局判決就經
    裁判之訴訟標的，有既判力，民事訴訟法第249條第1項第7
    款及第400條第1項固分別定有明文。惟訴訟法上所謂一事不
    再理之原則，乃指同一事件，已有確定之終局判決者而言。
    其所謂同一事件，必同一當事人就同一法律關係而為同之一
    請求，最高法院亦著有19年度上字第278號判例意旨足資參
    照。原告主張原告丁○○與訴外人陳炳南（即原告己○○與
    原告戊○○之被繼承人）前與被告壬○○間之租佃爭議事件
    ，業經臺灣高等法院臺中分院於89年8月8日以88年度上字第
    603號民事判決，判決被上訴人壬○○應將系爭667地號土地
    交還上訴人陳炳南、丁○○之事實，業據原告提出臺灣高等
    法院臺中分院88年度上字第603號民事判決及判決確定證明
    書為證，並有本院86年度訴字第1424號、87年度訴更字第9
    號、臺灣高等法院臺中分院88年度上字第603號租佃爭議事
    件卷證可佐，復為原告及被告壬○○對此事實所不爭執，堪
    認為真實。惟該事件既係本於租佃爭議涉訟，與本件原告係
    依民法第767條規定之所有物返還請求權對被告壬○○請求
    返還土地，其訴訟標的不同，是本件原告對被告壬○○請求
    返還土地部分，尚未違一事不再理，合亦先敘明。
(三)次按所有人對於無權占有或侵奪其所有物者，得請求返還之
    。對於妨害其所有權者，得請求除去之。有妨害其所有權之
    虞者，得請求防止之，民法第767條定有明文。原告主張臺
    中縣大肚鄉○○段667地號土地為原告所共有，其應有部分
    分別為原告丁○○2分之1、原告己○○4分之1、原告戊○○
    4 分之1；被告辛○○在原告共有土地如附圖一所示Ａ部分
    、Ｂ部分、Ｃ部分蓋建地上物，並供耀陞食品股份有限公司
    使用；被告壬○○於如附圖一所示Ｄ部分土地上仍留有其所
    蓋建有地上物圍牆存在；被告丙○○於如附圖一所示Ｇ部分
    蓋有房屋，並於如附圖一所示Ｅ部分、Ｆ部分仍有地上物存
    在之事實，業據原告提出系爭土地登記謄本、地籍圖謄本及
    照片為證，並有被告提出之房屋稅繳款書在卷可佐，復經兩
    造對：如附圖一所示編號A鐵架雨棚、編號B房屋均為辛○○
    所有，現均由耀陞食品股份有限公司使用中；如附圖一所示
    編號C所示木造房屋為辛○○所建，現由耀陞食品股份有限
    公司使用中；如附圖一所示編號G所示房屋為丙○○起造，
    亦為丙○○使用中；如附圖一所示編號E、F所示空地為丙○○使用中；如附圖一所示編號D所示圍牆為壬○○所設，現
    無人使用中等情所不爭執，並經本院到場勘驗及囑託臺中縣
    清水地政事務所派員測量屬實，製有勘驗筆錄及有該所97年
    6月6日清地測字第0970009433號函及該函所檢附之土地鑑定
    圖在卷可按。又如附圖一所示編號E、F所示土地，現有被告
    丙○○使用而栽植之作物等情，亦有原告提出之上開照片可
    憑，現並非空地；如附圖一所示編號D所示圍牆現雖無人使
    用，但仍留存於現場，則仍屬占用系爭667地號土地。被告
    既未經原告同意於原告所有系爭667地號土地上占用上開土
    地，乃屬無權占有。本件被告既無權占有原告所有系爭667
    地號上開土地。從而，原告本於所有權之作用，訴請被告應
    分別將其無權占用如主文第1、2、3項所示土地上之地上物
    予以拆除，被告耀陞食品股份有限公司應同自第1項地上物
    搬遷騰空，並均將該土地交還原告，為有理由。
(四)再按因故意或過失，不法侵害他人之權利者，負損害賠償責
    任；無法律上之原因受有利益，而致他人受損害者，應返還
    其利益，民法第184條第1項前段及第179分別定有明文；又
    城市地方房屋之租金，以不超過土地及其建築物申報總價年
    息百分之十為限，土地法第97條第1項亦有明文。再土地法
    第97條關於房屋及基地計收租金之規定，於損害賠償事件雖
    非當然一體適用，然亦未嘗不可據為計算賠償之標準，最高
    法院亦著有49年度台上字第1230號判例意旨足資參照。被告
    無權占用原告所有系爭667地號上開土地而受有利益，並致
    原告受有損害，侵害原告之所有權，原告就系爭667地號土
    地被占用部分，即得依上開規定請求損害賠償及返還利益。
    又上開如附圖一所示Ａ部分、Ｂ部分、Ｃ部分之地上物，係
    由被告辛○○蓋建，並供耀陞食品股份有限公司使用，其2
    人對原告核即屬共同侵權行為，依民法第185條第1項前段之
    規定，應連帶負損害賠償責任。又查本件系爭土地申報地價
    自93年1月為每平方公尺224元，有原告提出之地價謄本在卷
    可憑。而系爭土地位於被告耀陞食品股份有限公司廠區內，
    交通及利用均不便，周圍並多為農地，被告就占用部分，如
    附圖一所示Ａ部分、Ｂ部分、Ｃ部分現供被告耀陞食品股份
    有限公司使用，如附圖一所示Ｄ部分現實際上無人使用，如
    附圖一所示Ｇ部分供被告丙○○住家使用，如附圖一所示Ｅ
    部分、Ｆ部分則供被告丙○○種植作物使用等情，亦據本院
    會同臺中縣清水地政事務所人員至現場勘測屬實，製有上開
    本院勘驗筆錄及該所上開土地鑑定圖附於卷內可稽。本院審
    酌系爭土地之坐落位置、工商繁榮程度、可得利用之經濟價
    值等情事，認原告主張應以93年1月土地申報總價額年息10
    ％計算被告應給付之損害金，尚屬過高，應以系爭土地申報
    總價年息3％計算相當於租金之損害金，始為合理。是被告
    耀陞食品股份有限公司、辛○○應連帶給付之損害金即為原
    告丁○○319元（19平方公尺×224元×3％×5年×1／2＝
    319元（元以下四捨五入）｝、己○○160元（19平方公尺×
    224元×3％×5年×1／4＝160元（元以下四捨五入）｝、戊○○160元（19平方公尺×224元×3％×5年×1／4＝160元
    （元以下四捨五入）｝，並自起訴狀繕本送達翌日（以被告
    中最後一位收到之翌日為準）即以原告追加被告辛○○後通
    知被告辛○○至現場勘測通知送達翌日即97年11月7日起至
    交還系爭土地日止，按占用範圍系爭土地申報總價年息各3%
    計算相當於租金之損害金按年連帶給付丁○○64元（19平方
    公尺×224元×3％×1／2＝64元（元以下四捨五入）｝、己○○32元（19平方公尺×224元×3％×1／4＝32元（元以下
    四捨五入）｝、戊○○32元（19平方公尺×224元×3％×1
    ／4＝32元（元以下四捨五入）｝；被告壬○○應給付之損
    害金即為原告丁○○370元（22平方公尺×224元×3％×5年
    ×1／2＝370元（元以下四捨五入）｝、己○○185元（22平
    方公尺×224元×3％×5年×1／4＝185元（元以下四捨五入
    ）｝、戊○○185元（22平方公尺×224元×3％×5年×1／4
    ＝185元（元以下四捨五入）｝，並自起訴狀繕本送達翌日
    即97年3月24日起至交還系爭土地日止，按占用範圍系爭土
    地申報總價年息各3%計算相當於租金之損害金按年給付丁○○74元（22平方公尺×224元×3％×1／2＝74元（元以下四
    捨五入）｝、己○○37元（22平方公尺×224元×3％×1／4
    ＝37元（元以下四捨五入）｝、戊○○37元（22平方公尺×
    224元×3％×1／4＝37元（元以下四捨五入）｝；被告丙○○應給付之損害金即為原告丁○○5,225元（311平方公尺×
    224元×3％×5年×1／2＝5,225元（元以下四捨五入）｝、
    己○○2,612元（311平方公尺×224元×3％×5年×1／4＝
    2,612元（元以下四捨五入）｝、戊○○2,612元（311平方
    公尺×224元×3％×5年×1／4＝2,612元（元以下四捨五入
    ）｝，並自起訴狀繕本送達翌日即97年3月11日起至交還系
    爭土地日止，按占用範圍系爭土地申報總價年息各3%計算相
    當於租金之損害金按年給付丁○○1,045元（311平方公尺×
    224元×3％×1／2＝1,045元（元以下四捨五入）｝、己○○522元（311平方公尺×224元×3％×1／4＝522元（元以
    下四捨五入）｝、戊○○522元（311平方公尺×224元×3％
    ×1／4＝522元（元以下四捨五入）｝。原告就此部分之請
    求，即於上開範圍內，洵屬正當，應予准許，逾此請求之範
    圍，即屬無據，應予駁回。
(五)又按土地因與公路無適宜之聯絡，致不能為通常使用者，土
    地所有人得通行周圍地以至公路。前項情形，有通行權人，
    應於通行必要之範圍內，擇其周圍地損害最少之處所及方法
    為之；有通行權人，於必要時，得開設道路，民法第787條
    第1項前段、第2項、第788條前段分別定有明文。又民法第
    787條第1項所定之通行權，其主要目的，不僅專為調和個人
    所有之利害關係，且在充分發揮袋地之經濟效用，以促進物
    盡其用之社會整體利益，不容袋地所有人任意預為拋棄，最
    高法院亦著有75年度台上字第947號判例意旨足資參照。原
    告主張其所有系爭667地號土地為袋地，與公路無適宜之聯
    絡，致不能為通常使用等情，業據原告提出上開土地登記謄
    本、地籍圖謄本、照片、臺灣高等法院臺中分院上開87年度
    上字第380號租佃爭議事件筆錄及現況地籍套繪成果圖為證
    ，並有臺中縣清水地政事務所以97年5月21日清地測字第097
    0008220號函所檢附之現況檢測圖在卷可佐。次查原告所有
    上開667地號土地，毗鄰被告庚○○所有坐落同段665、664
    地號土地，被告庚○○所有上開土地則供被告耀陞食品股份
    有限公司使用，系爭667地號土地全位於被告耀陞食品股份
    有限公司廠區內，被告耀陞食品股份有限公司廠區四周均圍
    有圍牆，僅能透過警衛室進出通行至公司外之隄防邊道路，
    進出尚須登記，被告庚○○所有上開土地則又毗鄰水利地，
    其落差約3米多，寬約6米多，並無其他通路，系爭667地號
    土地並無通路，並據本院會同臺中縣清水地政事務所測量人
    員至現場勘驗測量屬實，製有上開本院勘驗筆錄及有該所上
    開土地鑑定圖在卷可稽，原告主張其所有上開667地號土地
    為袋地，自可信為真實。原告所有之系爭667地號土地，既
    與公路並無適當之聯絡，即得依民法第787條第1項前段之規
    定，請求通行。被告以農水路若何，及農田水利會組織通則
    第11條第2項規定若何云云置辯，顯對袋地通行權有所誤解
    ，與上開說明之袋地通行權之規定不合，即無可採。而如前
    述，系爭667地號土地交通不便，為利用該土地，即有使用
    汽車到達之必要。茲考慮汽車寬度及行駛之動線，原告即有
    通行路寬三公尺至四公尺道路之必要。而如附圖二所示編號
    Ｐ部分、Ｍ部分，如附圖三所示編號Ｃ部分、Ｆ部分之通行
    區域，其寬為四公尺至三公尺，已考慮行駛車輛之寬度及行
    駛動線，並沿被告耀陞食品股份有限公司內原廠區設○○○○道路，亦即已利用原有道路，僅坐落同段665地號土地尚
    未舖設柏油或水泥，惟仍屬為泥土地之空地，此亦經本院再
    到場勘驗及囑託臺中縣清水地政事務所派員測量屬實，製有
    勘驗筆錄及有該所97年12月19日清地測字第0970019481號函
    、98年2月20日清地測字第0980002263號函及該函所檢附之
    土地鑑定圖在卷可按。通行上開區域對於被告庚○○所有被
    通行土地利用現況變動最低，對該地之整體利用影響甚小，
    原告請求通行上開區域部分之土地，應屬損害最小之方法，
    並屬必要。又查上開通行區○○○○段665地號土地尚未舖
    設柏油或水泥，仍屬為泥土地之空地，原告即有開設道路之
    必要。即知依上說明，原告為充分發揮其所有前開667地號
    袋地之經濟效用，以促進物盡其用之社會整體利益，自有開
    設道路為必要。末按上開通行區域係被告庚○○所有土地，
    並為被告耀陞食品股份有限公司使用中，是被告庚○○及被
    告耀陞食品股份有限公司自不得設置障礙物或為其他妨害原
    告通行之行為。被告請求原告通行必須配合之事項，就其中
    (二)原告於進出被告耀陞食品股份有限公司廠區○○○道路時
    ，皆必須依照鈞院所指定之路線通行，不得任意變換通行路
    線一節，本即為本件判決之範圍，原告自不得逾越本件判決
    範圍為通行，自無待言。至被告就其餘：(一)原告於進出被告
    耀陞食品股份有限公司廠區道路時，必須依照被告耀陞食品
    股份有限公司規定下車登記進出人員之姓名及車牌號碼，並
    說明其進出廠內之事由；(三)被告耀陞食品股份有限公司雖有
    派遣守衛管理員管制廠區內之進出，但基於廠區內住戶及員
    工安全考量，原告於通行被告耀陞食品股份有限公司廠區○○道路時，必須遵照被告耀陞食品股份有限公司規定之上下
    班時間（即上午6時至下午6時）通行云云，乃對原告為管制
    ，自為有妨礙原告通行之行為，即無所據。
(六)綜上所述，即知原告依民法第767條規定之所有物返還請求
    權、同法第179條規定之不當得利返還請求權、第184條規定
    之侵權行為損害賠償請求權、第787條、第788條規定之袋地
    通行權，請求被告拆屋還地及通行，即於請求：(一)、被告辛○○應將坐落臺中縣大肚鄉○○段667地號土地如附圖一所
    示Ａ部分面積9平方公尺、Ｂ部分面積7平方公尺、Ｃ部分面
    積3平方公尺之地上物拆除，由被告辛○○、被告被告耀陞
    食品股份有限公司搬遷騰空，並將土地交還原告；並應連帶
    給付原告丁○○319元、己○○160元、戊○○160元，及自
    起訴狀繕本送達被告翌日起（以被告中最後一位收到之翌日
    為準）即以原告追加被告辛○○後通知被告辛○○至現場勘
    測通知送達翌日即97年11月7日起至清償日止，按年息5%計
    算之利息，並自起訴狀繕本送達被告翌日即97年11月7日起
    至交還前項土地之日止，按年分別連帶給付原告丁○○64元
    、己○○32元、戊○○32元；(二)、被告壬○○應將坐落臺中
    縣大肚鄉○○段667地號土地如附圖一所示Ｄ部分面積22平
    方公尺之地上物圍牆拆除搬遷騰空，並將土地交還原告；並
    應給付原告丁○○370元、己○○185元、戊○○185元，及
    自起訴狀繕本送達被告翌日即97年3月24日起至清償日止，
    按年息5%計算之利息，並自起訴狀繕本送達被告翌日即97年
    3月24日起至交還前項土地之日止，按年分別給付原告丁○○74元、己○○37元、戊○○37元；(三)、被告丙○○應將坐
    落臺中縣大肚鄉○○段667地號土地如附圖一所示Ｇ部分面
    積8平方公尺、Ｅ部分面積265平方公尺、Ｆ部分面積38平方
    公尺之地上物拆除搬遷騰空交還原告；並應給付原告丁○○
    5,225元、己○○2,612元、戊○○2,612元，及自起訴狀繕
    本送達被告翌日即97年3月11日起至清償日止，按年息5%計
    算之利息，並自起訴狀繕本送達被告翌日即97年3月11日起
    至交還前項土地之日止，按年分別給付原告丁○○1,045元
    、己○○522元、戊○○522元；(四)確認原告就被告庚○○所
    有坐落臺中縣大肚鄉○○段662地號土地上如附圖二所示編
    號Ｐ部分面積257平方公尺、663地號土地上如附圖二所示編
    號Ｍ部分面積21平方公尺、664地號土地上如附圖三所示編
    號Ｃ部分面積146平方公尺、665地號土地上如附圖三所示編
    號Ｆ部分面積74平方公尺之土地有通行權存在；(五)、被告庚○○、耀陞食品股份有限公司應容忍原告於前項所示有通行
    權之土地上開設道路並鋪設柏油或水泥路面以供通行之用，
    被告庚○○及耀陞食品股份有限公司不得設置障礙物或為其
    他妨害原告通行之行為範圍內，洵屬正當，應予准許，逾此
    請求之範圍，即屬無據，應予駁回。兩造均陳明願供擔保，
    聲請宣告假執行及免假執行，經核於第1、2、3項原告勝訴
    部分，於法並無不合，爰分別酌定相當擔保之金額，併准許
    之。至原告敗訴部分，其假執行之聲請因訴之駁回而失所附
    麗，不予准許。另主文第5項部分係以主文第4項之法律關係
    是否成立為據，而主文第4項部分乃屬確認之訴，性質上不
    得為假執行之宣告，主文第5項部分性質上即不適於為假執
    行之宣告，且本件民事判決是否為最後事實審之民事判決，
    於判決時尚無法知悉，亦無從假執行，故原告此部分假執行
    之聲請，亦應予以駁回。
六、兩造其餘之主張、攻擊防禦方法及舉證，均對本判決之結果
    不生影響，爰不一一論述，亦附敘明。
七、民事訴訟費用負擔之依據：民事訴訟法第79條、第85條第1
    項前段。
中    華    民    國    98    年    4     月    14    日
                  民事第二庭    法  官  陳秋月
正本係照原本作成。
如對本判決上訴，須於判決送達後20日內向本院提出上訴狀。
中    華    民    國    98    年    4     月    14    日
                                書記官  廖曉鐘


司法院資訊處製作；財團法人民間司法改革基金會備份。
